ACORDAO-COMPLETO-2434761

ACÓRDÃO 12363/2020 ATA 39/2020 - PRIMEIRA CÂMARA

VISTOS, relatados e discutidos estes autos que tratam de ato de alteração de aposentadoria emitido no âmbito do Instituto Federal de Educação, Ciência e Tecnologia de Santa Catarina em favor de Rogério Freitas Varela, ex-ocupante do cargo de Professor de 1º e 2º Graus, em regime de dedicação exclusiva,
ACORDAM os Ministros do Tribunal de Contas da União, reunidos em sessão da Primeira Câmara, ante as razões expostas pelo Relator, e com fundamento no art. 71, incisos III e IX, da Constituição Federal, arts. 1º, inciso V, 39, inciso II, e 45 da Lei 8.443/1992 e art. 262, § 2º, do Regimento Interno, em:
9.1. considerar ilegal o ato de concessão de aposentadoria de interesse do Sr. Rogério Freitas Varela (XXX.185.119-XX) , negando-lhe o correspondente registro;
9.2. dispensar o ressarcimento das quantias indevidamente recebidas de boa-fé, nos termos da Súmula TCU 106;
9.3. determinar ao Instituto Federal de Educação, Ciência e Tecnologia de Santa Catarina que adote medidas para:
9.3.1. dar ciência, no prazo de 15 (quinze) dias, desta deliberação ao interessado, alertando-o de que o efeito suspensivo proveniente da interposição de eventuais recursos, caso não sejam providos, não o exime da devolução dos valores percebidos indevidamente após a respectiva notificação;
9.3.2. fazer cessar, no prazo de 15 (quinze) dias, o pagamento decorrente do ato considerado ilegal, sob pena de responsabilidade solidária da autoridade administrativa omissa;
9.3.3. encaminhar ao Tribunal, no prazo de 30 (trinta) dias contados da ciência da decisão, documento apto a comprovar que o interessado teve conhecimento deste acórdão;
9.3.4. orientar o servidor no sentido de que a irregularidade referente à acumulação indevida de proventos poderá ser afastada caso haja a mudança do cargo com regime de dedicação exclusiva para outro compatível com a acumulação prevista no ar. 37, inciso XVI, alínea "a", da CF/1988, sem prejuízo da compatibilidade de horários, hipótese em que deverá ser emitido novo ato de aposentadoria em favor do interessado, a ser submetido à apreciação do Tribunal, nos termos do § 2º do art. 262 do RITCU;
9.4. orientar a Sefip para que adote medidas para monitorar o cumprimento do item 9.3 da presente deliberação, representando ao Tribunal em caso de não atendimento; e
9.5. dar ciência da presente deliberação ao servidor interessado e ao órgão jurisdicionado.

Ato de alteração de aposentadoria emitido no âmbito do Instituto Federal de Educação, Ciência e Tecnologia de Santa Catarina para fins de registro.

Primeira Câmara

Instituto Federal de Educação, Ciência e Tecnologia de Santa Catarina.

3. Interessados/Responsáveis:
3.1. Interessado: Rogério Freitas Varela (XXX.185.119-XX).

13.1. Ministros presentes: Walton Alencar Rodrigues (Presidente), Benjamin Zymler (Relator) e Bruno Dantas.
13.2. Ministro-Substituto convocado: Marcos Bemquerer Costa.
13.3. Ministros-Substitutos presentes: Augusto Sherman Cavalcanti e Weder de Oliveira.

BENJAMIN ZYMLER

Adoto como relatório o parecer da unidade técnica, cujos termos são os seguintes:
"INTRODUÇÃO
1.	Trata-se de ato de alteração de aposentadoria de Rogerio Freitas Varela, ex-servidor do Instituto Federal de Educação, Ciência e Tecnologia de Santa Catarina.
2.	O ato foi submetido, para fim de registro, à apreciação do Tribunal de Contas da União (TCU) , de acordo com o art. 71, inciso III, da Constituição Federal. O cadastramento e a disponibilização ao TCU ocorreram por intermédio do Sistema de Apreciação e Registro de Atos de Admissão e Concessões, na forma dos arts. 2º, caput e incisos I a VI, e 4º, caput, da Instrução Normativa - TCU 78/2018.
EXAME TÉCNICO
3.	O ex-servidor aposentou-se por invalidez permanente, com proventos proporcionais a 32/35 avos, com base no art. 40, § 1º, inciso I, da Constituição Federal, com redação da EC 20/1998, cujo ato inicial foi considerado ilegal no TC Processo 000.990/2007-4, ante o pagamento de parcela judicial de 3,17%.
4.	Esta Sefip elaborou instrução automática com proposta de legalidade do ato (peça 4) .
5.	O Ministério Público concordou com instrução da Sefip (peça 6) .
6. 	O Relator determinou diligência "acerca de possível incompatibilidade do regime de dedicação exclusiva registrado no formulário Sisac com o exercício de outra atividade de natureza pública desempenhada pelo interessado junto à Universidade Federal de Santa Catarina, conforme consulta nos sistemas informatizados colocados à disposição deste Tribunal" (peça 7) . 
7.	Esta Unidade Técnica promoveu a diligência nos termos propostos pelo Relator (peça 8) .
8.	A entidade, em resposta, encaminhou o expediente com data de 18/05/2020 (peça 10) , contendo as informações abaixo:
1. Em resposta ao Ofício TCU 11063/2020, relacionado ao ato de aposentadoria do ex-servidor Rogério Freitas Varela, comunicamos que foi instaurado processo para averiguação de possível acumulação de cargos.
2. Informamos que estão sendo analisados os documentos constantes no processo de concessão de aposentadoria, pasta funcional e demais documentos que sejam pertinentes.
3 Assim que seja concluído o processo instaurado, comunicaremos a este Tribunal quais as medidas serão tomadas para sanar eventual ilicitude do ato. 
4 Sem mais no momento, agradecemos e nos mantemos à disposição, através do email: dap@ifsc.edu.br".
9.	Verificou-se que o servidor detém duas aposentadorias: a aposentadoria por invalidez proporcional, no cargo de Professor de 1º e 2º Graus, com Dedicação Exclusiva junto ao IFCT/SC, com vigência em 21/07/2003, cujo ato examina-se agora, e outra aposentadoria junto à UFSC, com vigência em 14/10/1992, no cargo de Professor do Magistério Superior, com regime de 40 horas, com fundamento no art. 40, inciso III, alínea "b", da Constituição Federal, com 30 anos de efetivo exercício de magistério (peça 13) 
10.	Conforme a discriminação do tempo de serviço constante do ato de alteração, da aposentadoria referente ao IFCT/SC, foram averbados 1 ano, 3 meses e 18 dias de tempo prestado em órgão municipal, 1 ano, 8 meses e 11 dias de tempo prestado em órgão estadual e 8 anos, 1 mês e 8 dias de empresa privada, que somados ao tempo na própria entidade (18 anos, 7 meses e 21 dias) , mais licença prêmio (6 meses) e licença para tratamento da própria saúde (2 anos, 4 meses e 11 dias) , totalizam 32 anos, 6 meses e 29 dias. 
11.	Em relação à aposentadoria da Universidade, os tempos averbados foram: 1 ano, 11 meses e 25 dias de licença prêmio; 7 anos e 23 dias de tempo de serviço prestado na esfera estadual; 11 anos, 3 meses e 4 dias de tempo prestado na esfera federal (ETF/SC) ; e 10 anos, 3 meses e 18 dias de tempo de serviço na própria Universidade, totalizando 30 anos, 7 meses e 15 dias. 
12.	 Conforme registrado, o servidor tem duas aposentadorias no cargo de Professor. Uma com jornada de Dedicação Exclusiva, cujo ato ora se examina, e outra, com regime de 40 horas, cujo ato está disponível na base do Sistema e-Pessoal deste Tribunal 
13. 	A situação que ora se apresenta não encontra amparo na jurisprudência do TCU. Vale ressaltar que a acumulação de aposentadoria de professor em regime de dedicação exclusiva com outra aposentadoria, mesmo que não tenha havido exercício concomitante dos cargos, é irregular, já que o instituto da acumulação se dirige à titularidade de cargos, empregos e funções públicas, e não apenas à percepção de vantagens pecuniárias (Acórdãos 10.956/2015, de relatoria do Ministro Augusto Nardes, e 7.985/2017, de relatoria da Ministra Ana Arraes, ambos da 2ª Câmara, e 10.411/2019, de relatoria do Ministro-Substituto André Luís de Carvalho, e 8.845/2019, de relatoria do Ministro Walton Alencar Rodrigues, ambos da 1ª Câmara) .
14. 	Dessa forma, o ato deste processo está ilegal, devendo o Instituto Federal de Educação, Ciência e Tecnologia de Santa Catarina ser instado a regularizar a situação do servidor, que poderá optar por uma das seguintes possibilidades:
a) mudança do regime de dedicação exclusiva no cargo de professor, matrícula 277767, para um regime compatível com a acumulação prevista no art. 37, XVI, alínea "a" (dois cargos de professor) , sem prejuízo à compatibilidade de horários;
b) opção por um dos cargos, em face da incompatibilidade de acumulação de cargos, em decorrência do regime de dedicação exclusiva, conforme vedação contida no art. 37, incisos XVI e XVII, c/c a Lei 7.596/1987 e o art. 14, inciso I, do Decreto 94.664/1987.
CONCLUSÃO
15.	Em razão do exposto e tendo em vista as análises realizadas no ato de concessão de aposentadoria de Rogerio Freitas Varela, esta Unidade Técnica considera que o ato em tela deve receber a chancela de ilegalidade e ter negado o registro por esta Egrégia Corte, ante a acumulação de dois cargos incompatíveis de professor, sendo um em regime de dedicação exclusiva.
Destaque-se que a análise deste processo levou em conta os dispositivos da Resolução TCU 315/2020. 
PROPOSTA DE ENCAMINHAMENTO
17.	Ante o exposto, conforme o preceituado no artigo 71, inciso III, da Constituição Federal de 1.988; c/c os artigos. 1º, inciso V, e 39, inciso II, da Lei 8.443/1992, c/c os artigos 1º, inciso VIII, 260, §§ 1º e 2º, do Regimento Interno/TCU, propõe-se:
	a) considerar ILEGAL e conceder o registro do ato de alteração de aposentadoria de Rogerio Freitas Varela (CPF: XXX.185.119-XX) .
	b) dispensar o ressarcimento das quantias indevidamente recebidas de boa-fé, nos termos da Súmula TCU n. 106;
	c) determinar Instituto Federal de Educação, Ciência e Tecnologia de Santa Catarina, com fundamento no art. 45 da Lei 8.443/1992 e no art. 4º, inciso I, da Resolução TCU 315/2020, que:
	c.1) faça cessar todo e qualquer pagamento relativo ao ato impugnado, no prazo máximo de 15 (quinze) dias, contados da ciência da decisão deste Tribunal, sob pena de ressarcimento das quantias pagas após essa data pelo responsável;
	c.2) tome as providências no sentido de regularizar a situação do servidor, por meio da adoção de um dos seguintes procedimentos, de acordo com a escolha do interessado:
	i) mudança do regime de dedicação exclusiva no cargo de professor, matrícula 277767, para um regime compatível com a acumulação prevista no art. 37, XVI, alínea "a" (dois de cargos de professor) , sem prejuízo à compatibilidade de horários;
	ii) opção por um dos cargos, em face da incompatibilidade de acumulação de cargos, em decorrência do regime de dedicação exclusiva, conforme vedação contida no art. 37, incisos XVI e XVII, c/c a Lei 7.596/1987 e o art. 14, inciso I, do Decreto 94.664/1987;
	c.4) dê ciência do inteiro teor do acórdão a ser proferido ao interessado, alertando-o de que o efeito suspensivo proveniente de eventual interposição de recurso, junto ao TCU, não o exime da devolução dos valores indevidamente percebidos após a notificação, em caso de não-provimento desse recurso;
	c.5) no prazo de trinta dias, contados da ciência da decisão, envie a este Tribunal documentos comprobatórios de que o interessado tomou ciência do julgamento deste Tribunal; e
	c.6) emita novo ato, livre da irregularidade ora apontada, no prazo de 30 dias, submetendo-o a nova apreciação por este Tribunal, com fulcro no art. 19, § 3º, da IN TCU 78/2018."
2.	O Ministério Público junto a esta Corte de Contas manifestou-se de acordo com a proposta formulada pela unidade técnica.
	É o Relatório.

não há

Procurador Júlio Marcelo de Oliveira.

APOSENTADORIA. IMPOSSIBILIDADE DE ACUMULAÇÃO DE PROVENTOS DE DOIS CARGOS DE PROFESSOR, SENDO UM DELES EM REGIME DE DEDICAÇÃO EXCLUSIVA. AUSÊNCIA DE EXERCÍCIO NOS REFERIDOS CARGOS EM PERÍODOS DISTINTOS. PRECEDENTES DO STF E DO STJ. ILEGALIDADE DO ATO. DETERMINAÇÕES.

APOSENTADORIA (APOS)

Secretaria de Fiscalização de Pessoal (SEFIP).

Em julgamento, ato de alteração de aposentadoria emitido no âmbito do Instituto Federal de Educação, Ciência e Tecnologia de Santa Catarina em favor de Rogério Freitas Varela, ex-ocupante do cargo de Professor de 1º e 2º Graus, em regime de dedicação exclusiva.
A unidade técnica, após a realização de diligências por mim determinadas (peça 7) , manifestou-se pela ilegalidade do ato ora submetido a julgamento, haja vista que:
" (...) A situação que ora se apresenta não encontra amparo na jurisprudência do TCU. Vale ressaltar que a acumulação de aposentadoria de professor em regime de dedicação exclusiva com outra aposentadoria, mesmo que não tenha havido exercício concomitante dos cargos, é irregular, já que o instituto da acumulação se dirige à titularidade de cargos, empregos e funções públicas, e não apenas à percepção de vantagens pecuniárias (Acórdãos 10.956/2015, de relatoria do Ministro Augusto Nardes, e 7.985/2017, de relatoria da Ministra Ana Arraes, ambos da 2ª Câmara, e 10.411/2019, de relatoria do Ministro-Substituto André Luís de Carvalho, e 8.845/2019, de relatoria do Ministro Walton Alencar Rodrigues, ambos da 1ª Câmara) ."
O Ministério Público junto a esta Corte de Contas manifestou-se de acordo com a proposta formulada pela Sefip.
A manifestação da unidade técnica no tocante à impossibilidade de acumulação de proventos de dois cargos de professor, sendo um deles em regime de dedicação exclusiva, está em consonância com a remansosa jurisprudência desta Corte de Contas no sentido de que, tendo o servidor optado pelo regime de dedicação exclusiva, o exercício simultâneo do magistério público com qualquer outra atividade remunerada, pública ou privada, é vedado pelo artigo 14 do Decreto 94.664/1987, que aprovou o Plano Único de Classificação e Retribuição de Cargos e Empregos - PUCRCE instituído pela Lei 7.596/1987, verbis:
"Art. 14. O Professor da carreira do Magistério Superior será submetido a um dos seguintes regimes de trabalho:
I - dedicação exclusiva, com obrigação de prestar quarenta horas semanais de trabalho em dois turnos diários completos e impedimento do exercício de outra atividade remunerada, pública ou privada;
II - tempo parcial de vinte horas semanais de trabalho. 
§ 1º. No regime de dedicação exclusiva admitir-se-á: 
a) participação em órgãos de deliberação coletiva relacionada com as funções de Magistério;
b) participação em comissões julgadoras ou verificadoras, relacionadas com o ensino ou a pesquisa;
c) percepção de direitos autorais ou correlatos;
d) colaboração esporádica, remunerada ou não, em assuntos de sua especialidade e devidamente autorizada pela instituição, de acordo com as normas aprovadas pelo conselho superior competente.
§ 2º. Excepcionalmente, a IFE, mediante aprovação de seu colegiado superior competente, poderá adotar o regime de quarenta horas semanais de trabalho para áreas com características específicas"  (grifos acrescidos) 
A propósito, cumpre registrar que a contraprestação pela dedicação exclusiva do docente às atividades acadêmicas foi estabelecida no § 2º do art. 1º da Lei 8.445, de 20/7/1992, verbis:
"Art. 1º (omissis) 
 (...) 
§ 2°. O vencimento do docente em regime de dedicação exclusiva será acrescido de 55% (cinqüenta e cinco por cento) , calculados sobre o vencimento correspondente à carga horária de 40 horas semanais"  (grifou-se) .
O regime de dedicação exclusiva, portanto, distingue-se do de tempo integral (embora a jornada de trabalho semanal de ambos seja restrita a 40 horas) pela natureza participativa do primeiro, em relação ao qual se exige maior envolvimento do professor com a instituição de ensino, principalmente no que tange à realização de atividades extraclasse, como a pesquisa, razão pela qual o professor que se dedica exclusivamente ao magistério percebe uma remuneração maior do que aquele submetido a outro regime de trabalho, ainda que de jornada de 40 horas semanais. O adicional remuneratório visa retribuir a privação a que se sujeita o professor de não poder se ocupar de outra atividade, mesmo no setor público.
Percebe-se, assim, que o regime de dedicação exclusiva é um pacto feito entre a administração e o servidor, cabendo à primeira o pagamento da remuneração nessa condição e ao professor a renúncia ao exercício de qualquer outro cargo ou emprego, de natureza pública ou privada.
Posto isso, em se tratando de proventos de aposentadoria de cargo exercido em regime de dedicação exclusiva, a acumulação com proventos de outro cargo só será lícita se ambos os cargos forem acumuláveis na atividade e tiverem sido exercidos em períodos distintos, haja vista a previsão constitucional de compatibilidade de horários para a acumulação lícita de cargos e a imposição legal no sentido de que o regime de dedicação exclusiva impede o seu titular de exercer outro cargo, emprego ou função no âmbito da administração pública (cf. art. 14 do Decreto 94.664/1987) .
Vejam-se, a propósito, os seguintes precedentes oriundos do Supremo Tribunal Federal e do Superior Tribunal de Justiça, respectivamente:
"MANDADO DE SEGURANÇA. ATO DO TRIBUNAL DE CONTAS DA UNIÃO QUE CONSIDEROU ILEGAL APOSENTADORIA E DETERMINOU A RESTITUIÇÃO DE VALORES. ACUMULAÇÃO ILEGAL DE CARGOS DE PROFESSOR. AUSÊNCIA DE COMPATIBILIDADE DE HORÁRIOS. UTILIZAÇÃO DE TEMPO DE SERVIÇO PARA OBTENÇÃO DE VANTAGENS EM DUPLICIDADE (ARTS. 62 E 193 DA LEI N. 8.112/90) . MÁ-FÉ NÃO CONFIGURADA. DESNECESSIDADE DE RESTITUIÇÃO DOS VALORES PERCEBIDOS. INOCORRÊNCIA DE DESRESPEITO AO DEVIDO PROCESSO LEGAL E AO DIREITO ADQUIRIDO.
1. A compatibilidade de horários é requisito indispensável para o reconhecimento da licitude da acumulação de cargos públicos. É ilegal a acumulação dos cargos quando ambos estão submetidos ao regime de 40 horas semanais e um deles exige dedicação exclusiva. 
 (...) "  (STF, Plenário, MS 26.085/DF, Relatora Ministra Cármen Lúcia, in DJe 13/6/2008) .
"PROCESSUAL CIVIL E ADMINISTRATIVO. AGRAVO REGIMENTAL NO AGRAVO EM RECURSO ESPECIAL. PROFESSOR. DEDICAÇÃO EXCLUSIVA. CUMULAÇÃO COM OS PROVENTOS DE APOSENTADORIA ANTERIOR. POSSIBILIDADE.
1. A jurisprudência desta Corte entende ser possível a cumulação de proventos de professor decorrentes dos respectivos cargos em dedicação exclusiva, desde que tenham sido exercidos em períodos distintos pois, nessa hipótese, resta perfeitamente observado o requisito da compatibilidade de horários. Precedentes: AgRg no REsp 992.492/RJ, Rel. Ministro Napoleão Nunes Maia Filho, Quinta Turma, DJe 25/10/2010; REsp 872.503/RO, Rel. Ministra Laurita Vaz, Quinta Turma, DJe 29/11/2010; AgRg no AgRg no REsp 817168/RJ, Rel. Ministro Og Fernandes, Sexta Turma, DJe 3/8/2011.
2. Agravo regimental não provido"  (STJ, 1ª Turma, AgRg no AREsp 548.537/PE, Relator Ministro Benedito Gonçalves, in DJe 5/3/2015) .
No presente caso, após as diligências realizadas, verificou-se que os cargos de Professor exercidos no âmbito do Instituto Federal de Educação, Ciência e Tecnologia de Santa Catarina e da Universidade Federal de Santa Catarina não foram totalmente exercidos pelo interessado em períodos distintos, havendo concomitância parcial de tempo de serviço, o que inviabiliza a acumulação de proventos pretendida, qual seja, a de dois cargos de Professor, sendo um deles em regime de dedicação exclusiva.
	Ante o exposto, acolhendo a proposta da unidade técnica e do Ministério Público junto a esta Corte de Contas, VOTO por que o Tribunal adote a deliberação que ora submeto a este Colegiado.
TCU, Sala das Sessões Ministro Luciano Brandão Alves de Souza, em 3 de novembro de 2020.
BENJAMIN ZYMLER 
Relator